臺灣雲林地方法院民事判決　　　　　　　94年度簡上字第30號
上　訴　人　甲○○
被　上訴人　乙○○
上列當事人間請求損害賠償事件，上訴人對於中華民國94年4月2
6日本院斗六簡易庭93年度六簡字第328號第一審判決提起上訴，
本院於民國94年8 月10日言詞辯論終結判決如下：
    主  文
上訴駁回。
第二審訴訟費用由上訴人負擔。
    事實及理由
一、被上訴人起訴主張：兩造為訴外人蔡鑫湖（民國87 年3 月7
    日凌晨4 時許死亡）之法定繼承人，詎上訴人竟於同日8 時
    許連續偽造取款憑條2 紙，致雲林縣斗南鎮農會、彰化銀行
    斗南分行陷於錯誤分別交付新台幣（下同）3,450 元、64,4
    00元，而生損害被上訴人8 分之1 應繼分即8,481 元，且被
    上訴人因上訴人此舉深感心痛，爰請求100,000 元精神慰撫
    金，再上訴人因漏未申報該2筆遺產，違反稅捐稽徵法第 21
    條第3款規定，致財政部中區國稅局核課本稅17,700 元，及
    違章罰鍰17,700元，被上訴人因而需分擔此部分之罰則，爰
    請求上訴人給付被上訴人112,916 元等語。原審在10,693元
    及其法定遲延利息之範圍內，為被上訴人勝訴之判決，並依
    職權宣告假執行，至於超過上開金額以外部分，則駁回被上
    訴人之請求，被上訴人對其敗訴部分未提起上訴，業已確定
    。被上訴人於本院並聲明：上訴駁回。
二、上訴人則以：依經驗法則，過逝長者之手尾錢係供後代子孫
　　保平安之用，而被繼承人蔡鑫湖子女均證稱有收受手尾錢之
　　情，何以獨有被上訴人未收受之理？至稅捐裁罰部分，被上
  　訴人業已知悉漏報情事，卻不通知繼承人補繳，反向國稅局
    檢舉取得獎金，實甚可議，焉能請求上訴人賠償之理，是以
    對上訴人在原審敗訴部分表示不服等語，資為抗辯。並聲明
    ：
　(一)原判決不利上訴人部分廢棄。
　(二)上開廢棄部分，被上訴人在第一審之訴駁回。
三、兩造不爭執之事實：
　(一)兩造為被繼承人蔡鑫湖之子女，同為遺產之繼承人。
  (二)被繼承人蔡鑫湖死後，關於被繼承人遺產係由上訴人管理。
  (三)上訴人自被繼承人蔡鑫湖之雲林縣斗南農會及彰化銀行斗南
    分行帳戶中，分別領取3,450 元、64,400元，共計67,850元
    （下稱系爭2筆存款）。
  (四)財政部台灣省中區國稅局以被繼承人蔡鑫湖之繼承人乙○○
    、蔡振發、蔡振益、蔡江小桃、甲○○、蔡春梅、蔡春櫻、
    蔡淑貞違反相關稅法之規定，核發違章案件罰鍰繳款書17,7
    00元，並依上訴人申請遺產稅按應繼分分單繳納稅，而依各
    繼承人之應繼分8 分之1 計算，核課上開各繼承人罰鍰金額
    為2,212元。
四、本件兩造所爭執之處應在於：(一)被上訴人是否知悉上訴人領
    取系爭2 筆存款，並收受上訴人所稱該2 筆存款業已充作被
    繼承人蔡鑫湖之手尾錢？(二)被上訴人得否請求上訴人賠償財
    政部台灣省中區國稅局課處被上訴人2,212 元之罰鍰？茲分
    段論述如下：
  (一)按當事人主張有利於己之事實者，就其事實有舉證之責任，
    民事訴訟法第277 條前段定有明文。所謂舉證係指就爭訟事
    實提出足供法院對其所主張者為有利認定之證據而言，若所
    舉證據，不能對其爭訟事實為相當之證明，自無從認定其主
    張為真正。又按原告對於自己主張之事實已盡證明之責後，
    被告對其主張，如抗辯其不實並提出反對之主張者，則被告
    對其反對之主張，亦應負證明之責，此為舉證責任分擔之原
    則，最高法院18年度上字第2855號判例可資參照。
  (二)被上訴人主張上訴人未經被上訴人同意領取系爭2 筆存款，
    致生損害被上訴人8 分之1 應繼分即8,481 元等語，上訴人
    固不否認兩造不爭執之第(三)項事實，惟辯稱係徵得被繼承人
    蔡鑫湖之全體繼承人同意始領取系爭2 筆存款，並充作手尾
    錢給付與全體繼承人等語，然為被上訴人所否認，則揆之上
    開判例意旨，上訴人自應就此有利於己之反對事實負舉證責
    任。經查：
　1.被上訴人前以上訴人偽造被繼承人蔡鑫湖署押於取款憑條，
  　分別領取系爭2 筆存款一事為由，向台灣雲林地方法院檢察
    署提起偽造文書等告訴，上訴人於檢察官偵查時，就被上訴
    人所指之上開情節坦承不諱（見台灣雲林地方法院檢察署92
    年度偵字第3286號偵查卷第8 頁），雖上訴人嗣於本院刑事
    庭審理時否認上開情節，惟有關上訴人領取系爭2 筆存款用
    途，上訴人前於檢察官偵查時陳稱係供喪葬費之用，被上訴
    人根本不出錢等語（見台灣雲林地方法院92年度他字第455
    號偵查卷第13頁），嗣於本院刑事庭審理時又改稱係供手尾
    錢之用，被上訴人及妻女共分得17,500元，業已逾其應繼分
    等語（見本院93年度簡上字第102 號刑事卷第24頁），然喪
    葬費與手尾錢之性質殊異，上訴人卻對領取系爭2 筆存款之
    用途前後陳稱不一，尚難遽以採信上訴人所辯為真，何況上
    訴人於本院刑事案件審理時陳稱：因其父蔡鑫湖過世，當天
    亟需現金，而被上訴人從未過問其等經濟狀況，故領取系爭
    2 筆存款亦無必要告知被上訴人等語（見本院93年度簡上字
    第102 號卷第62頁），而被上訴人亦為被繼承人蔡鑫湖繼承
    人之一為上訴人所不否認，是縱上訴人所稱其領取系爭2 筆
    存款已徵得其他兄弟姊妹同意一事為真，然上訴人既自承並
    未告知被上訴人領取系爭2 筆存款之情，足認上訴人於領取
    系爭2 筆存款當時，並未徵得被繼承人蔡鑫湖全體繼承人之
    同意，是上訴人辯稱係徵得被繼承人蔡鑫湖之全體繼承人同
    意，始領取系爭2 筆存款等語，尚不足採信。
　2.上訴人再辯稱其領取系爭2 筆存款乃充作被繼承人蔡鑫湖之
　  手尾錢，而被上訴人業已領取手尾錢等語，並舉證人蔡振益
    、蔡淑貞為證，然觀之證人蔡振益、蔡淑貞分別於本院刑事
    庭及原審所為之證詞（見本院93年度簡上字第102 號卷第57
    頁至第59頁、原審卷第110 、111 頁），至多僅能證明證人
    蔡振益、蔡淑貞有自上訴人處取得被繼承人蔡鑫湖手尾錢一
    事，尚不足以證明被上訴人亦有取得手尾錢之情，是上訴人
    尚難以證人蔡振益、蔡淑貞之證詞為其有利於己之主張。上
    訴人雖另以經驗法則為由，主張被繼承人蔡鑫湖之其餘繼承
    人均收受手尾錢，焉有獨漏被上訴人未收受之理？足見被上
    訴人亦有收受手尾錢等語，然縱被繼承人蔡鑫湖之其餘繼承
    人有如上訴人所稱收受手尾錢之情，惟此尚不足以遽而推論
    被上訴人即有收受手尾錢一事為真，上訴人徒以經驗法則為
    由，主張上開情節為真，尚乏所據，要無足採。此外，上訴
    人迄仍無法舉反證證明被上訴人業已領取手尾錢一事為真，
    則揆之首開判例要旨可知，要難認上訴人業已盡舉證責任，
    是堪認被上訴人主張上訴人未經其同意領取系爭2 筆存款，
    致生損害被上訴人8 分之1 應繼分即8,481 元之情為真，則
    被上訴人請求上訴人賠償其8 分之1 之應繼分金額8,481 元
    為有理由，應予准許。至上訴人請求訊問證人王彩鸞，惟觀
    之上訴人請求待證之事實，至多僅能證明被繼承人蔡鑫湖之
    女兒有收受手尾錢之情，亦不足證明被上訴人有收受之情，
    是本院認無訊問之必要，附此敘明。
  (三)被上訴人再主張因上訴人漏報系爭2 筆存款，而違反相關稅
    法規定，致財政部台灣省中區國稅局核課其罰鍰金額 2,212
    元等語，業據其提出遺產稅按應繼分分單繳納稅申請書、財
    政部台灣省中區國稅局違章案件罰鍰繳款書各乙份為證（見
    原審卷第62、64頁），上訴人固不否認兩造不爭執之第(四)項
    事實，惟辯稱被上訴人業已知悉漏報情事，卻不通知繼承人
    補繳，反向國稅局檢舉取得獎金，實甚可議，焉能請求上訴
    人賠償之理等語，然上訴人並不否認被繼承人蔡鑫湖死亡後
    ，關於被繼承人蔡鑫湖遺產由其管理之情，而上訴人既受被
    繼承人蔡鑫湖之繼承人委託處理遺產事宜，即有依法向財政
    部台灣省中區國稅局正確申報被繼承人蔡鑫湖遺產之義務，
    上訴人既漏未申報該2 筆存款，致財政部台灣省中區國稅局
    核課被繼承人蔡鑫湖之繼承人罰鍰，足認上訴人未盡善良管
    理人之義務，是上訴人上開所辯，要不足取，而財政部台灣
    省中區國稅依相關稅法規定核課被上訴人2,212 元罰鍰，已
    如上述，則此部分之損害自係因上訴人之行為，而造成被上
    訴人之損害，是被上訴人請求上訴人賠償自屬合理，故被上
    訴人此部分之請求亦應准許。
五、從而，被上訴人依侵權行為之法律關係，請求上訴人賠償被
    上訴人10,693元（計算式：8,481＋2,212＝10,693），及其
　  中8,481 元自93年10月16日起；其中2,212 元自94年3 月23
    日起，均至清償日止，按週年利率5%計算之利息，為有理由
    ，應予准許。原審據此為上訴人敗訴之判決，並依職權宣告
    假執行，核無違誤，上訴人上訴意旨仍執陳詞指摘原判決不
    當，求予廢棄改判，為無理由，應予駁回。
六、據上論結，本件上訴為無理由，依民事訴訟法第436 條之1
    第3項 、第449 條第1 項、第78條，判決如主文。
中　　華　　民　　國　　94　　年　　8 　　月　　24　　日
                  民事第二庭    審判長法  官  陳宏卿
                                      法  官　趙思芸
                                      法  官  陳秋如
以上正本係照原本作成。
本判決不得上訴。
中　　華　　民　　國　　94　　年　　8 　　月　　24　　日
                                書記官  沈瑞芳
